【裁判字號】    92,抗,183
【裁判日期】    920828
【裁判案由】    聲請押
【裁判全文】
臺灣高等法院臺南分院刑事裁定            九十二年度抗字第一八三號      Ｇ
      抗  告  人
      即聲請人    臺灣雲林地方法院檢察署檢察官
      被      告  乙  ○  ○
右列抗告人因被告等強盜案件，不服臺灣雲林地方法院中華民國九十二年六月二十一
日裁定（九十二年度聲羈字第一七號）提起抗告，本院裁定如左：
      主      文
原裁定撤銷，發回台灣雲林地方法院。
      理      由
一、抗告意旨略以：
   (一)憲法上逮捕拘禁之【書面告知原則】（參照憲法第八條第二項之規定），拘提
     、逮捕犯罪嫌疑人，應將「案由、原因」等事項以【書面】告知犯罪嫌疑人，
     其目的在於保障人身自由，避免濫行逮捕拘禁，是該通知在實質上只需告知犯
     罪嫌疑人司法（或警察）機關拘束其人身自由，並由犯罪嫌疑人收受即可，至
     若在形式上就逮捕之法律依據漏為記載，亦不應遽指為逮捕程序不合法。查本
     件係由被告三人謀議，由被告甲○○持槍先行進入超商內，示意店員洪志瀚聽
     從指揮，再由被告丙○○將洪志瀚強行扯進櫃臺內，使洪志瀚不能抗拒，而將
     抽屜拉開，被告丙○○隨即搜刮抽屜內之現金得手，核被告三人所為，係犯刑
     法第三百二十八條第一項之強盜罪嫌、及違反槍砲彈藥刀械管制條例第七條第
     四項之罪嫌，均為最輕本刑五年以上有期徒刑之罪，應符合刑事訴訟法第八十
     八條之一第一項第四款之要件，本檢察官因此於事後簽發拘票，亦無不合。雖
     然員警所交予被告三人之「逮捕通知書」上，所列之逮捕依據「漏未記載刑事
     訴訟法第八十八條之一之規定」，然揆諸前揭說明：尚不得因此而指摘逮捕程
     序有何違誤。
   (二)次按羈押乃「證據保全程序」，其目的不在確認被告的罪責與刑罰問題，而是
     在於判斷「有無保全必要」之問題，因此，適用「自由證明程序」，而非嚴格
     證明程序，換言之，從「書面審理」之結果，已足以使法院對被告犯行產生『
     很有可能如此』之心證程度，即可判定合乎要件。本件被告甲○○、丙○○均
     坦承有持有槍枝之事，又被告三人均坦承由被告甲○○持槍進入超商，並露出
     槍枝警示店員，再由被告丙○○取走現金一節，惟均否認有強盜犯行，辯稱：
     那是乙○○先前就與店員洪志瀚講好的，雙方只是在演一齣戲云云，惟證人洪
     志瀚於警詢中一再否認伊有參與本件犯行，且衡情若洪志瀚有參與本件犯行，
     被告甲○○又何必持槍前往，此外，復有九二手槍、貝瑞塔手槍各乙支扣案可
     稽。是被告三人所辯，無非卸責之詞，不足採信，被告三人強盜犯嫌均堪認定
     。核被告三人所為，均係犯刑法第三百二十八條第一項之強盜罪嫌、及違反槍
     砲彈藥刀械管制條例第七條第四項之罪嫌，均為最輕本刑五年以上有期徒刑之
     罪，核屬刑事訴訟法第一百零一條第一項第三款之事由。被告三人所涉犯之情
     節，均屬重大，難以期待渠等到案接受追訴、審判與執行，而有羈押之必要。
     綜上所述，原審以被告三人未經合法之拘提、逮捕，而駁回本件羈押之聲請，
     揆諸前開之說明，原審法院之裁定顯有違法、不當之處，為此請求撤銷原裁定
     ，另為適當之裁定等語等情。
二、按犯罪嫌疑人所犯為死刑、無期徒刑或最輕本刑為五年以上有期徒刑之罪，嫌疑
    重大，有事實足認為有逃亡之虞者，檢察官、司法警察官或司法警察偵查犯罪，
    認情況急迫者，得逕行拘提之；前項拘提，由司法警察官或司法警察執行時，以
    其急迫情況不及報告檢察官者為限，於執行後，應即報請檢察官簽發拘票。且檢
    察官、司法警察官或司法警察，依第一項規定程序拘提之犯罪嫌疑人，應即告知
    本人及其家屬，得選任辯護人到場，刑事訴訟法第八十八條之一第一項、第二項
    及第四項定有明文。
三、本件原審法院駁回檢察官所聲請之羈押案件，係以被告三人已非現行犯，惟警卷
    內之「逮捕通知書」所載係以刑事訴訟法第八十七條（逮捕通緝犯）、第八十八
    條（逮捕現行犯）予以逮捕，其逮捕顯不合法，駁回羈押之聲請，而當庭釋放被
    告三人，本件是原審法院駁回檢察官之「羈押聲請」（不合法），理由是「逮捕
    不合法」（未經合法逮捕），其根據應該是不合法之逮捕，使羈押也不合法（即
    合法逮捕是羈押的前提要件），所以駁回羈押聲請，又原審法院認本件逮捕不合
    法，應是因為被告三人並非現行犯（也非通緝犯），則警方人員依刑事訴訟法第
    八十八條（第八十七條）規定逮捕被告三人，不符合該條法律規定之要件，所以
    本件逮捕被告並不合法。按公務員依法有一定之職權，應處理一定之事務，實際
    上對人民具體行使職權時，公務員應有一定之法律條文依據（權力來源），才能
    對人民行使公權力，人民也才有忍受之義務，在本件情形，此之所謂「依據法律
    」，是只要實質上合乎法律條文規定之要件即可，或是形式上應以書面記載所根
    據之法律條文才可？
四、本件是警方人員先行「拘提」被告三人後，再向檢察官聲請核發拘票，經檢察官
    事後准予簽發拘票在案，有拘票及逕行拘提犯罪嫌疑人報告書可稽，由拘票及逕
    行拘提犯罪嫌疑人報告書上所記載之「拘提理由」均是「刑事訴訟法第八十八條
    之一第一項第四款」，及本案拘提過程、被告涉犯之強盜罪嫌，顯然檢警雙方均
    是執行刑事訴訟法第八十八條之一第一項第四款規定之「逕行拘提」，因為刑事
    訴訟法第八十七條及第八十八條規定之「逮捕」，並無補發拘票之問題。但是警
    方人員給予被告三人之「書面逮捕通知書」卻記載依「刑事訴訟法第八十七、第
    八十八條規定」逕行逮捕，明顯與其「實際拘提作為」不符合，法院基於事後審
    查他機關之作為是否合法，對於憲法第八條第二項所規定逮捕機關【應】將逮捕
    原因，以【書面】告知本人，是否逮捕機關之告知書面有誤，也絕對不准事後補
    正，應綜合考慮各方之利害關係，再予以決定，對本案警方拘提被告三人之實際
    作為與形式上作為有落差，對被告等之影響，也應考慮，本件檢察官同日補發之
    拘票已載明實際之拘提理由，係依刑事訴訟法第八十八條之一並經被告本人簽名
    ，則被告三人已知其被拘提之理由，自應予查明，本件警方拘提被告之程序通知
    書雖誤載依同法第八十七、八十八條規定逮捕，確有瑕疵，然不考慮其他因素，
    以此就認定警方是依刑事訴訟法第八十七、第八十八條規定逮捕被告，其逮捕不
    合該法律規定，亦嫌速斷，應由本院撤銷原審法院之駁回裁定，發回原審法院另
    為適當之裁定。
據上論斷，應依刑事訴訟法第四百十三條前段，裁定如主文。
中    華    民    國      九十二      年      八      月      廿八      日
                                  臺灣高等法院臺南分院刑事第六庭
                                      審判長法官  蔡    崇    義
                                            法官  許    進    國
                                            法官  宋    明    中
右正本證明與原本無異。
不得再抗告。
                                      法院書記官  李    育    儒
中    華    民    國      九十二      年      九      月      二        日


司法院資訊處製作；財團法人民間司法改革基金會備份。
